【裁判字號】    95,簡上,75
【裁判日期】    950821
【裁判案由】    返還無權占有
【裁判全文】
臺灣臺南地方法院民事判決              95年度簡上字第75號
上  訴  人  丙○○
                        樓
被上訴人    乙○○
                        樓之5
            甲○○
上列當事人間請求返還無權占有事件，上訴人對於中華民國95年
4月21日臺灣臺南地方法院台南簡易庭95年南簡字第47號第一審
判決提起上訴，經本院於95年8月11日言詞辯論終結，判決如下
：
    主  文
上訴駁回。
第二審訴訟費用由上訴人負擔。
事實及理由
一、本件被上訴人起訴主張：坐落臺南市○區○○段2小段37地
    號土地上同段374建號地下層建物，面積201.07平方公尺（
    以下簡稱系爭地下層）係兩造及其他共有人共有之建物，然
    遭上訴人私自堆置物品占有使用，被上訴人及其他共有人並
    無法直接進入系爭地下層，如要進入系爭地下層須經上訴人
    同意進入其1樓屋內後，再由該屋內中間之側門進入系爭地
    下層，原進入系爭地下層之門已遭上訴人購屋之前手以磚塊
    築牆堵住無法進出。爰依民法第767條所有權人之物上請求
    權，請求上訴人應將系爭地下層如附圖所示牆壁，寬90公分
    ，高200公分拆除，並將上開地下層返還被上訴人及其他共
    有人等語。並聲明：上訴人應將坐落臺南市○區○○段2 小
    段37地號土地上同段374建號地下層建物，面積201.07平方
    公尺，如附圖所示牆壁，寬90公分、高200公分拆除，並將
    上開地下層返還被上訴人及其他共有人。
二、上訴人則以：上訴人於購買系爭地下層上1樓房屋即門牌號
    碼臺南市○○區○○路2段307巷23號1樓後，系爭地下層之
    出入口即為上訴人所有1樓房屋內中間之側門，被上訴人主
    張該堵牆壁並非其所建造，上訴人自購入上開1樓房屋後，
    從未變更任何屋體結構，且從未阻擋被上訴人或其他共有人
    進入系爭地下層，更未占有使用系爭地下層，系爭地下層長
    期以來均由上訴人管理及支付水電、清潔等費用，上訴人仍
    同意拆除該堵牆壁，並將系爭地下層返還與被上訴人及其他
    住戶之共有人，惟被上訴人應履行下列條件，即系爭374建
    號建物之住戶應成立管理委員會管理系爭地下層；系爭地下
    層用電由上訴人繳交之電費要返還上訴人；之前裝置在系爭
    地下層水塔、廢水池、抽風機由上訴人支出之修繕費要返還
    與上訴人。況被上訴人及其他共有人就系爭地下層應有部分
    為10000分之5598，且已於系爭地下層設立電氣設備、蓄水
    池、污水池等設備，已使用完其等應有部分之面積，而上訴
    人1人即占系爭地下層大部分之應有部分即10000分之4402，
    是被上訴人及其他共有人應有部分面積以外之系爭地下層，
    即應屬上訴人所有等語置辯，並聲明：請求判決駁回被上訴
    人之訴。
三、本件經協商並簡化爭點（95年7月12日準備程序筆錄、95年
    8月11日言詞辯論筆錄）後，確認兩造爭執及不爭執事項如
    下：
四、兩造不爭執事項：
   （一）、系爭地下層要透過上訴人的一樓住家才能進入，沒
           有經過上訴人的同意無法進入。原進入系爭地下層
           之門，已據上訴人所購房屋之前手即原承造之營造
           公司以磚塊築牆堵住無法進出。
   （二）、系爭地下層的所有權人是按建物謄本所載的應有部
           分比例為全體住戶所共有。
   （三）、以上事實，有被上訴人提出之建物登記謄本（原審
           卷5~7頁）為證，並據原審履勘現場，製有勘驗筆錄
           及現場略圖可稽（原審卷第96頁至99頁），並囑託
           臺南市臺南地政事務所測量員測量屬實，有複丈成
           果圖一紙附卷足資佐憑（原審卷第111頁），且據被
           上訴人提出有建物測量成果圖、平面圖各1紙可參，
           暨上訴人提出不動產買賣契約書、土地、建築物買
           賣所有權移轉契約書及臺南市臺南地政事務所土地
           及建物所有權狀各1紙附卷（原審卷第5頁至第7頁、
           第21頁至第28頁、第36頁、第37頁、第72頁、第73
           頁）可稽，復有原告陳報之現場照片12幀在卷（原
           審卷第104頁至第109頁），且為兩造所不爭，堪信
           為真實。
五、本件兩造之爭點為：上訴人是否有取得系爭建物地下層之所
    有權？及系爭地下層之所有權為何人所有？上訴人是否無權
    占有系爭地下層？茲分述本院得心證之理由如下：
  （一）按「各共有人，按其應有部分，對於共有物之全部有使
        用收益之權。」民法第八百十八條定有明文。復按「
        各共有人按其應有部分，對於共有物之全部雖有使用收
        益之權。惟共有人對共有物之特定部分使用收益，仍須
        徵得他共人有全體之同意，非謂共有人得對共有物之全
        部或任何一部有自由使用收益之權利。如共有人不顧他
        共有人之利益，而就共有物之全部或一部任意使用收益
        ，即屬侵害他共有人之權利」，最高法院62年台上字第
        1803號著有判例可參。查系爭地下層由兩造及該大樓住
        戶按其有應有部分比例保持共有，有建物謄本可參，已
        如上述，依上開民法之規定及最高法院判例意旨，各共
        有人，按其應有部分，對於共有物之全部有使用收益之
        權，共有人對共有物之特定部分使用收益，仍須徵得他
        共人有全體之同意；上訴人抗辯：其對系爭地下層之
        應有部分為4402/10000，幾占系爭地下層之一半應有部
        分，其餘之應有部分5598/10000係供大樓之蓄水池、化
        糞池、樓梯、電器設備、汙水池及通路，固據原審勘驗
        屬實，惟該地下層仍應由全體共有人按其應有部分，對
        於共有物之全部使用收益，並不因上訴人之應有部分幾
        占系爭地下層之一半，其他住戶應有部分較少，即謂其
        他共有人因有地下室之公共設施之故，渠等業已將地下
        室之應用部分使用完畢，而推出上訴人對系爭地下層全
        部有使用收益權之結論。上訴人辯稱因其應有部分幾占
        系爭地下層之一半，故實際上能使用地下層者為上訴人
        云云，自無足採。
  （二）上訴人復辯稱：伊買的是一樓，順便買地下室4402/100
        00，可以連起來使用，此為建設公司當時設立本件如附
        圖所示牆壁之原因云云，惟查系爭地下層既屬全體共有
        人共有，各共有人按其應有部分，對於共有物之全部雖
        有使用收益之權。惟共有人對共有物之特定部分使用收
        益，仍須徵得他共人有全體之同意，非謂共有人得對共
        有物之全部或任何一部有自由使用收益之權利，上訴人
        不能自不能獨占系爭地下層，而令所有進入地下層者，
        均需得上訴人之同意方得進入，上訴人辯稱所購買者為
        一樓為由，而拒絕將前手所建之如附圖所示牆壁，寬90
        公分、高200公分拆除，並將上開地下層返還被上訴人
        及其他共有人云云，洵屬無據，不足採信。
  （三）按所有人對於無權占有或侵奪其所有物者，得請求返還
        之。對於妨害其所有權者，得請求除去之。有妨害其所
        有權之虞者，得請求防止之，民法第767條定有明文。
        又按各共有人對於第三人，得就共有物之全部，為本於
        所有權之請求，固為民法第821條所明定，惟對於無權
        占有或侵奪共有物者，請求返還共有物之訴，依同法條
        但書之規定，並參照司法院院字第1950號解釋，應求為
        命被告向共有人全體返還共有物之判決，不得請求僅向
        自己返還（最高法院41年台上字第611號判例參照）。
        查被上訴人及其他共有人現並無法自由直接進入系爭地
        下層，如要進入系爭地下層須經被告同意進入其1樓屋
         內後，再由該屋內中間之側門進入系爭地下層，原進
         入系爭地下層之門已遭上訴人之前手營造公司以磚塊
         築牆即附圖所示牆壁堵住無法進出等情，已如前述，
         堪認實質上系爭地下層已由上訴人管領，且系爭地下
         層與上訴人所有之1樓間設有1座電梯可供載運人員物
         品，而依上訴人於原審95年1月6日所提民事準備書狀
         檢附之照片，系爭地下層確堆置有推車、塑膠盒、紙
         箱、鍋碗等雜物，有上訴人所提照片2幀存卷（原審卷
         第78頁）可憑，上訴人於本院95年1月6日言詞辯論期
         日復自承確有在系爭地下層堆放如碗盤等雜物（原審
         卷第69頁），衡情上訴人業已將系爭地下層據為己有
         ，被上訴人主張上訴人私自占有使用系爭地下層應屬
         信而有徵，足堪採憑。
   （四）末按，未經共有人協議分管之共有物，共有人對於共
         有物之特定部分占用收益，須徵得他共有人全體同意
         。如未經他共有人同意而就共有物之全部或一部意占
         用收益，他共有人得本於所有權除去妨害或請求向全
         體共人返還占用部分（最高法院七十四年度第二次民
         庭會議決定）。上訴人既確已實質占有管領使用系爭
         地下層，並排除其他共有人自由使用系爭地下層之權
         利，其所為已侵害其他共有人之權利，為他共有人之
         被上訴人自得本於所有權除去妨害或請求向全體共人
         返還占用部分。
   （五）上訴人另抗辯被上訴人就系爭374建號建物之住戶應成
         立管理委員會、系爭地下層由其繳交之電費、修繕費
         應返還上訴人，縱令屬實，亦屬上訴人得否向被上訴
         人及全體住戶求償之問題，尚與本件被上訴人所有物
         返還請求權之行使無涉。從而，被上訴主張上訴人係
         無權占有，請求上訴人應將上開牆壁拆除，並將上開
         地下層返還被上訴人及其他共有人，自無不合。
六、綜上所述，上訴人所辯俱無足採，上訴人既私自占有使用系
    爭地下層，則被上訴人本於所有權人之地位，依民法第767
    條物上請求權之法律關係，請求上訴人應將如附圖所示牆壁
    ，寬90公分，高200公分拆除，並將上開地下層返還被上訴
    人及其他共有人，即屬有據，應予准許。是則原審為上訴人
    敗訴之判決，於法並無不合。上訴意旨指摘原判決不當，求
    予廢棄改判，為無理由，應予駁回其上訴。
七、上訴人另主張本件被上訴人訴請拆除之如附圖所示牆壁係原
    承造之聯英營造有限公司承造時所設立，由買受一樓部分之
    邱址宜再轉售予上訴人，該牆壁係建築完成時即為現狀，並
    聲請訊問證人即里長沈廉哲、鄰長陳其火、保安宮委員高嘉
    文及邱址宜、王冠文等人云云，查被上訴人對於如附圖所示
    牆壁係由上訴人之前手所設立，並不爭執，業據本院將之列
    為不爭執事項，已如前述，故上訴聲請訊問上開證人，本院
    認無必要，特予敘明。
八、又本件判決結果已臻為明確，兩造其餘攻擊防禦方法，經本
    院斟酌後，認對於判決結果已不生影響，爰不逐一論述。
九、據上論結，本件上訴為無理由，依民事訴訟法第436 條之1
    第3項、第449條第1項、第78條，判決如主文。
中    華    民    國    95    年    8     月    21    日
                  民事第五庭    審判長法  官  蘇清水
                                      法  官  林彥君
                                      法  官  孫玉文
以上正本證明與原本無異。
本判決不得上訴。
中    華    民    國    95    年    8     月    21    日
                                      書記官  謝育錚


司法院資訊處製作；財團法人民間司法改革基金會備份。
